臺灣新北地方法院民事判決
111年度訴字第229號
原      告  林素珍  

訴訟代理人  張繼圃律師
被      告  林麗卿  

訴訟代理人  陳勇成律師
上列當事人間請求給付價金事件，經本院於民國111年9月20日言
詞辯論終結，判決如下：
    主  文
原告之訴駁回。
訴訟費用由原告負擔。
    事實及理由
一、原告訴之聲明：被告應給付原告新台幣（下同）1,200,925
    元及自起訴狀繕本送達翌日起至清償日止，按週年利率5％計
    算之利息。並主張略以：
  ㈠先位請求權部分：
　　⒈按所有人對於無權占有或侵奪其所有物者，得請求返還之
      ，對於妨害其所有權者，得請求除去之，民法第767條第1
      項前段、中段分別定有明文；而以無權占有為原因，請求
      返還所有物之訴，被告倘係以「非無權占有」資為抗辯者
      ，原告就被告無權占有之事實，並不負舉證責任。換言之
      ，被告應就其取得占有係有正當權源之事實，舉證證明；
      倘被告不能證明其占有權源，則自應認原告之請求為有理
      由（最高法院92年台上字第312判決意旨參照）。又因故
      意或過失，不法侵害他人之權利者，負損害賠償責任；故
      意以被於善良風俗之方法，加損害於他人者亦同，民法第
      184條第1項定有明文。再按無法律上之原因而受利益，致
      他人受損害者，應返還其利益。雖有法律上之原因，而其
      後已不存在者，亦同。民法第179條定有明文。
　　⒉經查，宜蘭縣○○鎮○○段000地號土地（面積198.5平方公尺
      ）及其上未辦保存登記門牌號碼：宜蘭縣○○鎮○○里0鄰○○
      路0段000巷0號之建物（以下簡稱系爭房地）為兩造母親
      林沈金鑽所有，林沈金鑽於民國100年8月17日過世時，原
      告、被告、訴外人林麗月（即兩造之妹）、林枝松（即兩
      造父親，業已於110年1月16日死亡）四人為林沈金鑽之合
      法繼承人，惟被告未經原告同意，在遺產分割協議書上蓋
      用原告之印章，由被告單獨取得系爭房地之全部。嗣後並
      將之出售，也沒有得到原告的同意。
　　⒊依兩造妹妹林麗月的證詞，可知系爭土地及地上物之繼承，從頭到尾根本沒有經過繼承人間之討論協議，純粹是被告與兩造父親單獨決定，該遺產分割協議書未經原告同意用印，並在未經原告同意下將原告之權利持分予以售出，顯係以不法之行為獲得利益而損害於原告，原告當得依照被告出售系爭房地之金額（即4,803,700元）主張相當於原告繼承權利（四分之一）之金額即1,200,925元。
  ㈡備位請求權部分：
    ⒈按稱「借名登記」者，謂當事人約定一方將自己之財產以
      他方名義登記，而仍由自己管理、使用、處分，他方允就
      該財產為出名登記之契約，其成立側重於借名者與出名者
      間之信任關係，及出名者與該登記有關之勞務給付，具有
      不屬於法律上所定其他契約種類之勞務給付契約性質，應
      與委任契約同視，倘其內容不違反強制、禁止規定或公序
      良俗者，當賦予無名契約之法律上效力，並依民法第529
      條規定，適用民法委任之相關規定（最高法院99年台上字
      第1662號判決要旨參照）。次按當事人之任何一方，得隨
      時終止委任契約；受任人以自己之名義，為委任人取得之
      權利，應移轉於委任人，民法第549條第1項、第541第2項
      分別定有明文。
    ⒉經查，被告明知系爭房地僅係借名登記在被告名下，本應
      依委任之規定為善良管理人之注意，卻貪圖系爭房地實際
      可得之獲利而擅自出售，顯然已經違反民法第544條之規
      定，且依據證人證述，可知有關遺產分割協議書及出售系
      爭房地，均未經原告之同意，故原告當得依法主張相當於
      原告繼承權利之四分之一之金額即1,200,925元。
二、被告聲明駁回原告之請求，並答辯略以：
  ㈠系爭房地原為訴外人即兩造母親林沈金鑽所有，林沈金鑽於1
    00年8月17日過世後，由兩造父親林枝松（110年1月16日過
    世）、原告（大姐）、被告（二姐）、三妹林麗月四人繼承
     。因母親林沈金鑽日常之生活照料係由被告負責，林沈金
    鑽過世後，遺產由兩造及父親林枝松、妹妹林麗月簽訂分割
    協議書，均同意系爭房地由被告繼承，其餘部分則由父親、
    原告及林麗月繼承。
  ㈡被告取得系爭房地，係合法繼承林沈金鑽而來，並經全體繼
    承人同意而分割。嗣後被告將系爭房地出售予林坤山，得款
    4,803,700元，並未侵害原告之權利，也沒有致原告受有損
    害。
  ㈢原告稱系爭房地是借名登記於被告名下云云，被告否認之。
    應由原告負舉證責任。
三、兩造不爭執之事項：
　㈠系爭房地原登記為兩造母親林沈金鑽所有，林沈金鑽於100年
    8月17日過世。繼承人為兩造及林枝松（110年1月16日過世
    ）、林麗月等四人，應繼分各為四分之一。
　㈡被告因原證三所示遺產分割協議書（見110年度重司調字第26
    2號卷第19頁，下稱系爭遺產分割協議書），以繼承為原因
    登記為系爭房地之所有權人。
　㈢上述遺產分割協議書上有全體繼承人之用印，其中「林素珍
    」之印文，確為原告所有印章之鈐印。
　㈣系爭房地於102年10月28日由被告出賣予訴外人林坤山，價金
    為4,803,700元。
四、本院之判斷：
　㈠當事人主張有利於己之事實，就其事實有舉證之責任，民事
    訴訟法第277條定有明文。又事實有常態與變態之分，其主
    張常態事實者無庸負舉證責任，反之，主張變態事實者，則
    須就其所主張之事實負舉證責任。私文書之內容及簽名均為
    真正，所蓋用之印文亦為真正，係屬常態，該印文係偽造，
    則為變態，倘當事人主張該印文係偽造，自應就此變態事實
    負舉證之責任（最高法院105年台簡上字第16號民事裁判意
    旨參照），此即為舉證責任分擔原則。申言之，對於自己主
    張之事實已盡證明之責後，對其主張於抗辯之事實，並無確
    實證明方法或僅以空言爭執者，當然認定其抗辯事實之非真
    正，而應為被告不利益之裁判；另主張法律關係存在之當事
    人，僅須就該法律關係發生所須具備之特別要件，負舉證之
    責任，至於他方主張有利於己之事實，則應由他方舉證證明
    之。本件原告並不否認系爭遺產分割協議書上「林素珍」之
    印文係其本人所有，但主張蓋用此印文未經其本人之同意，
    就此異常之事實自應由原告負舉證責任。
　㈡依證人林麗月於本院審理中證述略以：我母親的系爭房地由
    被告單獨繼承，我父親有說過要給被告。對於遺產分割協議
    內容沒有意見，我遵照父親的意思。父親的意思有跟兩個姊
    姊說過，兩個姊姊沒有反對這種分法，我父親在平常的時候
    就有講母親這塊土地要分給被告，講過很多次，都有交代。
     當時辦理遺產的是被告。系爭遺產分割協議書我不記得了
    ，我沒有繼承媽媽的東西。母親遺產的分割並不是討論，是
    我父親決定給誰就給誰，實際上財產上是爸爸辛苦賺的，他
    想給誰就給誰，我也沒有辦法左右爸爸的意思。我沒有問過
    原告是否真的不想要媽媽的土地，這是由是爸爸決定的等語
    以觀（見本院卷第198-200頁），可知兩造母親林沈金鑽死
    亡之前，兩造之父親林枝松即已多次向子女表明系爭房地日
    後將由被告單獨繼承，而於林沈金鑽死亡後，系爭遺產分割
    協議書即為如此之安排（由被告取得系爭房地、原告取得存
    款13,262元、林松枝取得存款16,557元、林麗月取得現金10
    0元），並由全體繼承人用印，原告交付印章予被告辦理繼
    承事務，並未對此表示異議。嗣被告於102年10月28日出售
    系爭房地，原告亦未於當時有何異議。迨兩造父親林松枝於
    110年1月16日死亡後，原告始於110年10月6日提起本訴。由
    此可見，原告於母親沈林金鑽死亡當時，對於父親林枝松所
    決定遺產繼承之安排，應如同林麗月一樣，是聽從父親的決
    定而無反對意見。原告於繼承開始逾9年之後，始主張當初
    之遺產分割未得其同意，遺產分割協議書上其本人的印文是
    被告所盜蓋云云，與常理有違，尚難遽信。
　㈢再者，依證人林坤山於本院審理中證述略以：我跟兩造是遠
    親，我有買地，如我帶來的契約書（當庭勘驗契約書兩份，
    第一份買受人林坤山，出賣人林麗卿，標的為系爭房地，價
    金4,803,700元，簽約日102年10月28日。第二份買受人林坤
    山，出賣人林枝松，標的為外澳段185 地號，面積291.10平
    方公尺，所有權全部，價金7,044,620元，簽約日102年10月
    28日），我是跟林枝松買，我都叫林枝松阿伯，當初是林枝
    松有問她的女兒好不好，如果好就賣掉，是問林麗卿跟林麗
    月，她們都沒有意見，大姐林素珍沒有在場。我有匯款，如
    我帶來的匯款紀錄（當庭勘驗匯款紀錄，102年11月11日存
    入林枝松帳戶2,511,886元，102年12月9日匯入林麗卿帳戶2
    ,603,700元，同日匯入林枝松帳戶2,744,620元；102年11月
    11日匯入林麗卿帳戶1,951,903元），價金付清了。至於林
    枝松賣地有沒有問原告我不知道，買賣都是林枝松跟我談的
    ，他們家裡的事情我不知道等語（見本院卷第114-116頁）
    。及證人張訓銘於本院審理中證述略以：我是地政士，我有
    一個親戚沈茂雄，我都叫他叔公，他打電話給我說有一個親
    戚要賣房子，要找我幫忙，後來林麗卿、林枝松、林麗月、
    林坤山來找我，簽約時是四人一起到我那邊，有辦兩個買賣
    契約，一個訂金30萬，一個20萬，訂金是交現金，契約書簽
    完之後，後續的地政作業由我接手。後來她們要交付後續價
    款時，我跟姊姊也有去頭城農會陪同，我有當場跟林枝松確
    認，但他都是由林麗月代理，因為林枝松年紀比較大，林麗
    月陪同在旁邊處理事情。簽約時是林枝松決定要賣的，我知
    道林枝松是林麗卿、林麗月的父親。我沒有看過原告，也沒
    有看過系爭遺產分割協議書，我也不知道林枝松有幾個女兒
    。林枝松的部分因為他年紀比較大，所以我還有特別跟他確
    認是否要出賣他名下的土地等語（見本院卷第117-119頁）
    參照以觀，可知系爭房地之出賣，實際決定者實為兩造之父
    親林枝松，而被告僅係同意辦理而已。由此益徵關於林松枝
    夫妻財產之管理及處分，包含兩造母親沈林金鑽之遺產，實
    際上均由林松枝為最後決定，且子女亦均聽從父親之安排。
    是以，原告主張系爭遺產分割係因被告故意或過失不法侵害
    其權利云云，實難採信。
　㈣按無法律上之原因而受利益，致他人受損害者，應返還其利
    益，民法第179條定有明文。是以，不當得利係以當事人之
    一方無法律上之原因而受利益，致他方受損害為其成立要件
    ，並須就無法律上之原因，負舉證責任（最高法院78年台上
    字第1599號判決意旨參照）。本件被告取得出售系爭房地之
    價金4,803,700元，係因其為系爭房地之所有權人，出賣予
    林坤山所得之價款，顯然並非無法律上之原因。至原告主張
    被告未得其同意在系爭遺產分割協議書上用印，違反其意願
    而將系爭房地分割為被告一人所有等情，並未舉證以實其說
    ，業見前述。惟原告之主張縱認屬實，亦屬該遺產分割協議
    是否無效或得撤銷之問題，若該協議確有無效或經撤銷之結
    果，則林沈金鑽之遺產應視為未經分割，回復為全體繼承人
    公同共有之狀態，自應再由繼承人協議就遺產之「全部」如
    何分割，不能協議時應依法訴請分割遺產，尚非如原告所主
    張，得就遺產之「一部」（即系爭房地）逕依原告之應繼分
    計算後，即認屬原告所得請求被告返還之不當得利。
　㈤末按不動產物權經登記者，推定登記權利人適法有此權利，
    民法第759條之1第1項定有明文。再按所謂借名登記契約，
    乃當事人約定，一方（借名者）經他方（出名者）同意，而
    就屬於一方現在或將來之財產，以他方之名義，登記為所有
    人或其他權利人之契約，為當事人約定一方將自己之財產以
    他方名義登記，而仍由自己管理、使用、處分，是出名人與
    借名者間應有借名登記之意思表示合致，始能成立借名登記
    契約。而不動產登記當事人名義之原因原屬多端，主張借名
    登記者，應就該借名登記之事實負舉證責任。本件原告主張
    系爭遺產分割協議書係被告「未經其同意」而用印，此一事
    實即與其主張兩造間就系爭房地存在一借名登記契約之「合
    意」一事，互相矛盾。且原告就兩造間成立借名登記之時間
    、地點也未提出任何說明。此外，即未提出任何證據以證明
    兩造間就系爭房地確有借名登記之事實存在。是以，原告主
    張依借名登記及委任之法律關係，可請求被告給付出售系爭
    房地款項之四分之一云云，即屬無據。
五、綜上所述，本件原告先位之訴及備位之訴均為無理由，應予
    駁回。
六、訴訟費用負擔之依據：民事訴訟法第78條。
中　　華　　民　　國　　111 　年　　10　　月　　18　　日
                  民事第六庭    法　官　許映鈞
以上正本係照原本作成
如對本判決上訴，須於判決送達後20日內向本院提出上訴狀。如
委任律師提起上訴者，應一併繳納上訴審裁判費。
中　　華　　民　　國　　111 　年　　10　　月　　18　　日
                            書記官　陳逸軒